【裁判字號】    90,上訴,2263
【裁判日期】    900912
【裁判案由】    重利
【裁判全文】
臺灣高等法院刑事判決                            九十年度上訴字第二二六三號
    上  訴  人
    即  被  告  丙○○
                甲○○
右上訴人因重利案件，不服臺灣板橋地方法院，八十八年度訴字第二○三三號，中華
民國九十年二月一日第一審判決（起訴案號：臺灣板橋地方法院檢察署八十八年度偵
字第一二五九六號）提起上訴，本院判決如左：
    主  文
上訴駁回。
    事  實
一、丙○○、甲○○基於共同犯意之聯絡，自民國八十八年五月一日起，在臺北縣板
    橋市○○路二十七巷六號十五樓之四，經營俗稱之地下錢莊，以在報紙刊登借貸
    廣告及聯絡電話（○二）00000000號之方式招攬客戶，俟有因急迫而需
  舉債濟急之人告貸時，即乘以預定之每借貸新臺幣（下同）一萬元，計以收取十
    日為一期之二千元重利（相當月息六十分），並押交國民身分證、駕駛執照、行
    車執照等證件及簽發與借款相同金額之本票二紙供作擔保等苛刻條件，藉以博取
    與原本顯不相當之重利為營生之常業。其間於同年月七日下午三時許，即有乙○○因妻子生產急需醫療費用款項，見報以上開電話向其聯絡欲借貸七萬五千元，
    而在臺北縣三重市○○○路六十八巷十六號五樓乙○○住處，預扣第一期利息一
    萬五千元後，借予六萬元，由乙○○押交其國民身分證、其妻吳孟霞之機車駕駛
    執照各一張，以及由乙○○及其妻吳孟霞共同簽發票面金額各為七萬五千元之本
    票二紙，其後乙○○合計已付利息三萬元。嗣丙○○駕車搭載甲○○，於八十八
    年五月十七日晚上七時五十分許，前往借貸人乙○○上址住處，由甲○○向乙○○收取借貸本金利息時，甲○○為警當場查獲，供出上情，並於其身上起獲乙○○之國民身分證、吳孟霞之機車駕駛執照、乙○○及其妻共同簽發之上開本票二
    紙。
二、案經臺北市政府警察局信義分局移送臺灣板橋地方法院檢察署檢察官偵查起訴。
    理  由
一、訊據上訴人即被告丙○○、甲○○對於右揭時地經借貸放款業務收取重利之犯罪
    事實均矢口否認，被告丙○○辯稱：伊當日只是順道載送甲○○至乙○○住處，
    並無從事地下錢莊業務云云，被告甲○○則辯稱：伊當日係受友人之託，前去向
    乙○○索還借款，並無從事地下錢莊業務云云。經查：
（一）被告甲○○於警訊時已供稱：伊係自八十八年五月一日起，跟隨被告丙○○，
      在臺北縣板橋市○○路二十七巷六號十五樓之四，從事放高利貸借款業務，伊
      等在報紙刊登借貸廣告及00000000號聯絡電話，由伊與丙○○負責外
      面放款、收款業務，利息以每借貸十萬元，十天一期二萬元計之，丙○○並向
      借貸人扣身分證、駕照、護照、房契、本票等物，伊係於八十八年五月七日在
      上址接獲乙○○欲借貸七萬五千元之電話，丙○○只拿六萬元，要伊拿去借予
      乙○○，並向乙○○言明先行扣款一萬五千元，另扣乙○○之身分證、其太太
      吳孟霞之機車駕照，且簽立二張七萬五千元本票等語（見偵查卷九頁至十一頁
      ）情節甚明，嗣其於檢察官複訊時亦供述一致（見偵查卷九十九頁），且核與
      被害人乙○○指述因太太生產急需醫療費用乃見報向錢莊借款應急情節亦相符
      ，復有自被告甲○○身上起獲乙○○之國民身分證、吳孟霞之機車駕駛執照、
      乙○○及其妻共同簽發之上開本票二紙等物（有扣押證明筆錄附於偵卷第六九
      頁）可資佐證。
（二）被告甲○○其後雖於偵審中翻異前詞，辯稱：警訊時並未供述丙○○是伊老闆
      ，和伊一起去收款云云，然經原審傳喚訊問被告甲○○之警員陳金宏到庭證稱
      ：警訊筆錄均係按被告甲○○所言記載，並經其閱覽無訛後始簽名等語（原審
      卷第七十六頁）與之對質後，被告甲○○旋坦認：警察只是對伊說事情講出來
      對伊較有利，然後伊才自己供述出警訊筆錄內容，不是警察指示伊講的等語（
      原審卷第七十六頁），足見被告甲○○警訊筆錄所載，均係出自其自己意思所
      供述，並無不實之記錄。又被告甲○○警訊所供稱經營高利借貸業務之處所臺
      北縣板橋市○○路二十七巷六號十五樓之四，於八十八年四月五日起至同年五
      月二十五日期間，係由被告丙○○所承租，此已經被告丙○○所自承（原審卷
      第二三五頁），並經出租人洪瑞隆之母倪金蓮到庭證述屬實（原審卷第二○四
      頁），且有租賃契約二份在卷可稽（原審卷第二五五頁）；再者，被告甲○○
      於警訊所供稱招攬客戶之聯絡電話00000000號，係由「黃奕補」所申
      請裝設，而被告甲○○於警訊另所供稱與被告丙○○聯絡之行動電話號碼00
      00000000號，經查該門號於八十八年五月一日起至同年月十九日止之
      期間，亦是由「黃奕補」所租用，且該門號申請時所填載之帳單地址即是「臺
      北縣板橋市○○路二十七巷六號十五樓之四」，亦即被告甲○○上開供稱經營
      高利借貸業務之處所，此有中華電信股份有限公司臺灣北區電信分公司三重營
      業處八十九年一月十七日八九－重服二八－九（○○五）號函、臺灣大哥大股
      份有限公司八十九年八月三十日八九資警三九七八一號函檢送之用戶資料表、
      行動電話服務申請書（原審卷第三六頁、第一七六頁至第一七七頁、第一七九
      頁至第一八一頁）在卷可按，徵諸上述，被告甲○○於警訊所供稱：伊係跟隨
      丙○○從事放高利借貸業務等情，堪認屬實，而其事後翻異前詞否認被告丙○○係伊老闆云云，則顯係迴護之詞，自不足採信。
（三）又被告甲○○上開所辯：查獲當日伊係受友人之託，前往乙○○住處向其索還
      借款，並非從事地下錢莊業務云云一節，經查其於偵查中翻供時係稱：乙○○
      向伊借六萬元，此六萬元是伊向朋友借給他的，因為是朋友，並無算利息，因
      乙○○急著要把車牽回來找伊借錢，伊才請丙○○順道載伊去乙○○處云云（
      見偵查卷一五八頁），與其上開所辯已有不符，嗣其於原審八十九年一月六日
      審理時則又稱：伊和乙○○是朋友，乙○○因要牽回押在別人處的車子，向伊
      借十四萬元，這筆錢伊本來是要去玩用的云云（原審卷第二十七頁），詎其於
      原審八十九年四月十三日審理時竟又改稱：伊是幫朋友「小成」去討錢的云云
      （原審卷第七十八頁），迨原審八十九年十二月十二日審理時始又改稱：當時
      是伊住板橋的朋友「吳建宏」（原審誤繕為「吳建成」予以更正）說有人欠他
      六萬元，要伊幫他去拿云云（原審卷第二五三頁），觀諸被告甲○○上開所述
      ，不僅前後供述反覆不一，矛盾不符，又空言無據，是其上開所辯，顯難認係
      事實，自不足採。縱上所述，被告丙○○、甲○○上開所辯，顯均係畏罪卸責
      之詞，均不足採。又按其上開借貸利息條件換算，為月息六十分，已遠逾法定
      最高利率週年利率百分之二十以上，相較於民間一般之借貸利息亦高出甚多，
      顯為與原本顯不相當之重利甚明；另觀之其收取之利息甚重，告訴人若非急迫
      ，焉願負擔此重利，足認為係乘告訴人出於急迫，始為借貸；再以其係以於報
      紙刊登借貸廣告方式，廣為招攬客戶，博取暴利，其係以此賴以營生，以為常
      業，亦應足論斷。是被告丙○○、甲○○上開共同犯行，事證明確，應均堪認
      定。
二、核被告丙○○、甲○○所為，均係犯刑法第三百四十五條之常業重利罪。又被告
    丙○○、甲○○間，就其所犯上開之罪，具有犯意聯絡及行為分擔，均為共同正
    犯。又刑法第四十一條業於九十年一月十日修正公布，於同年月十二日生效，該
    條第一項修正規定為「犯最重本刑為五年以下有期徒刑以下之刑之罪，而受六個
    月以下有期徒刑或拘役之宣告，因身體、教育、職業、家庭之關係或其他正當事
    由，執行顯有困難者，得以一元以上三元以下折算一日，易科罰金。但確因不執
    行所宣告之刑，難收矯正之效，或難以維持法秩序者，不在此限。」，比較新舊
    法之結果，以裁判時即修正後之刑法第四十一條對被告二人較為有利，依刑法第
    二條第一項前段規定應適用裁判時之法律。原審以被告罪證明確，適用刑法第二
    條第一項前段、第二十八條、第三百四十五條、第四十一條第一項前段，罰金罰
    鍰提高標準條例第一條前段、第二條，併審酌被告丙○○、甲○○二人等年輕力
    強不知謀取正職，乘人急迫圖得重利，惡性非輕，不法得利甚鉅，犯罪後復未坦
    認犯行，對社會及個人經濟之影響及其犯罪後之態度等一切情狀，各量處有期徒
    刑六月，並均諭知易科罰金之折算標準以示儆懲。至扣案被害人乙○○、吳孟霞
    共同簽發押予被告丙○○、甲○○之票面金額為七萬五千元本票二紙係被告所有
    供犯罪所用之物，爰依刑法第三十八條第二項宣告沒收。其認事用法，經核並無
    不合，被告甲○○、丙○○二人上訴意旨猶執陳詞否認犯罪並指摘原判決不當，
    均無理由，應予駁回。
據上論斷，應依刑事訴訟法第三百六十八條，判決如主文。
本案經檢察官呂光華到庭執行職務。
中      華      民      國     九十     年      九       月     十二    日
                                    臺灣高等法院刑事第二十五庭
                                        審判長法  官  許  國  宏
                                              法  官  林  勤  純
                                              法  官  洪  光  燦
右正本證明與原本無異。
如不服本判決應於收受送達後十日內向本院提出上訴書狀，其未敘述上訴之理由者並
得於提起上訴後十日內向本院補提理由書（均須按他造當事人之人數附繕本）。
                                              書記官  陳  玉  嬋
中      華      民      國     九十     年      九       月     十二    日
附錄：本案論罪科刑法條全文
刑法第三百四十五條
以犯前條之罪為常業者，處五年以下有期徒刑，得併科三千元以下罰金。


司法院資訊處製作；財團法人民間司法改革基金會備份。
